【裁判字號】    91,訴,475
【裁判日期】    920328
【裁判案由】    誣告
【裁判全文】
臺灣臺北地方法院刑事判決                          九十一年度訴字第四七五號
    公  訴  人  臺灣臺北地方法院檢察署檢察官
    被      告  戊○○
    選任辯護人  丁○○律師
右列被告因誣告案件，經檢察官提起公訴（九十年度偵字第一五六二四號），本院判
決如左：
    主      文
戊○○無罪。
    理      由
一、公訴意旨略以：被告戊○○明知告訴人庚○○、甲○○並未於民國八十九年七月
    二十六日下午三時許，在告訴人庚○○所任職之聯州企管顧問有限公司（下稱聯
    州公司，址設臺北市○○路二十九號六樓）內，以「幹你娘」等語共同對其公然
    侮辱，或有何出言恐嚇情事，告訴人甲○○亦未在上開時、地拿水對其潑灑，或
    以「要以黑道及白道對付你」等言詞恐嚇，而告訴人乙○○當時亦未有任何毆打
    或搶取其皮包丟棄在聯州公司門外電梯口、以雙手拉扯其頭髮、剝奪其行動自由
    硬將其拖行至聯州公司電梯口之行為，詎因告訴人乙○○提及有關其經營之瑛品
    有限公司售予燁隆企業股份有限公司股東會紀念品，涉及侵害他人專利權之事，
    應如何處理等情，心生不滿勃然大怒，竟意圖使告訴人庚○○、甲○○、乙○○
    三人，受刑事處分，而於當日下午四時二十分許，向臺北市政府警察局中正第一
    分局，以上開不實事項報案並製作筆錄，誣指告訴人庚○○等人涉有刑法第三百
    零九條之公然侮辱罪嫌、第三百零五條之恐嚇罪嫌、第三百零四條之妨害自由罪
    嫌及第二百七十七條之傷害等罪嫌。經臺灣臺北地方法院檢察署以八十九年度偵
    字第一八九二六號不起訴處分，被告戊○○聲請再議，仍經臺灣高等法院檢察署
    以九十年度議字第二七三二號處分確定，因認被告戊○○涉犯刑法第一百六十九
    條第一項誣告罪嫌。
二、按犯罪事實應依證據認定之，無證據不得推定其犯罪事實；不能證明被告犯罪者
    ，應諭知無罪之判決，刑事訴訟法第一百五十四條、第三百零一條第一項分別定
    有明文。次按認定不利於被告之事實須依積極證據，苟積極證據不足為不利於被
    告事實之認定時，即應為有利於被告之認定（最高法院三十年台上字第八一六號
    判例意旨參照）；事實之認定，應憑證據，如未能發現相當證據，或證據不足以
    證明，自不能以推測或擬制之方法，為裁判基礎（最高法院四十年台上字第八六
    號判例意旨參照）；認定犯罪事實所憑之證據，雖不以直接證據為限，間接證據
    亦包括在內；然而無論直接或間接證據，其為訴訟上之證明，須於通常一般之人
    均不致有所懷疑，而得確信其為真實之程度者，始得據為有罪之認定（最高法院
    七十六年台上字第四九八六號判例意旨參照）；告訴人之告訴（自訴人之自訴）
    ，係以使被告受刑事訴追為目的，是其陳述是否與事實相符，仍應調查其他證據
    以資審認（最高法院五十二年台上字第一三００號判例意旨參照）。第按誣告罪
    之成立，以意圖他人受刑事處分虛構事實而向該管公務員申告為其要件，故告訴
    人其所訴事實，雖不能證明係屬實在，對於被訴人為不起訴處分確定者是否構成
    誣告罪，尚應就其有無虛構誣告之故意以為斷，而在積極方面尚無證據證明其確
    係故意虛構者，仍不能遽以誣告罪論處（最高法院四十六年台上字第九二七號、
    五十九年年台上字第五八一號判例意旨參照）。又誣告罪之成立以意圖他人受刑
    事處分或懲戒處分，而為虛偽之告訴告發報告者為要件，所謂虛偽係指明知無此
    項事實故意造而言，若告訴人誤認有此事實或以為有此嫌疑，自不得指為虛偽
    ，即難科以本罪。又誣告罪之成立，須其申告內容完全出於憑空造，若所告尚
    非全然無因，衹因缺乏積極證明致被誣告人不受追訴處罰者，尚難遽以誣告論罪
    。再誣告罪之成立，以告訴人所訴被訴人之事實必須完全出於虛構為要件，若出
    於誤會或懷疑有此事實而為申告，以致不能證明其所訴之事實為真實，縱被訴人
    不負刑責，而告訴人本缺乏誣告之故意，亦難成立誣告罪（最高法院四十年台上
    字第八八號、四十三年台上字第二五一號、四十四年台上字第八九二號判例意旨
    參照）。
三、本件公訴人認被告戊○○涉有右揭犯行，係以告訴人庚○○、甲○○、乙○○之
    指訴，臺北地方法院檢察署檢察官於八十九年度偵字第一八九三六號傷害等案件
    偵查中傳訊證人黃文祺、壬○○、丙○○之證述，及該案警訊筆錄、報案單、受
    理案件紀錄表、工作日誌影本、現場圖、現場照片，及臺北地方法院檢察署檢察
    官於八十九年度偵字第一八九二六號不起訴處分書、臺灣高等法院檢察署九十年
    度議字第二七三二號處分書，資為論據。訊據被告戊○○堅詞否認有何誣告犯行
    ，辯稱：其於案發時、地確實遭告訴人庚○○、甲○○、乙○○等人拉扯頭髮、
    潑水而傷害伊，並以言詞辱罵及恐嚇伊，致其背後衣服全濕，其並無誣告告訴人
    等語。
四、經查：
  (一)被告係指稱：告訴人庚○○於八十九年七月二十六日下午三時四十五分許，在臺
    北市○○路二十九號六樓聯州公司內，因談話時有摩擦，即公然侮辱罵伊「幹你
    娘」三字經，恐嚇要以黑道白道對付伊，並作勢要打伊；告訴人甲○○及另名年
    籍姓名不詳之男子則在其背後潑水致其背後全濕而傷害伊；告訴人乙○○先以眼
    鏡打伊頭，並用雙手抓其頭髮，將其拉到門外，有傷害及妨害自由之情形等情，
    此有被告於八十九年七月二十六日向臺北市警察局中正一分局介壽派出所（下稱
    介壽派出所）提出告訴之警詢筆錄（參臺灣臺北地方法院檢察署檢察官八十九年
    度偵字第一八九三六號偵查卷第十頁至第十二頁）在卷可稽。又臺北地方法院檢
    察署八十九年度偵字第一八九三六號不起訴處分書認告訴人乙○○被訴傷害及妨
    害自由部分罪嫌不足予以不起訴處分之理由略以：戊○○不能提出驗傷單證明其
    遭乙○○以眼鏡毆打頭部及以手拉扯頭髮，且縱使戊○○其頭部有微微抽痛之病
    症，亦難以證明是由乙○○之行為所致；又證人即到聯州公司處理糾紛之警員壬○○證稱到達現場時沒看到戊○○被人抓住，也沒聽到他們吵架等情，戊○○復
    未提出其他事實以證其說，因認乙○○被訴傷害及妨害自由之罪嫌尚有不足等語
    ；該不起訴處分書認告訴人庚○○、甲○○被訴公然侮辱及恐嚇部分罪嫌不足予
    以不起訴處分之理由略以：證人壬○○證稱當天到現場戊○○有說被人用三字經
    （即幹你娘等粗鄙言語）罵，但沒有說被恐嚇，也沒說被恐嚇亂講要叫人打死她
    等情，證人壬○○證稱關於戊○○陳述遭庚○○、甲○○以三字經辱罵之證言屬
    傳聞證據，無從證明庚○○、甲○○對戊○○有公然侮辱行為，且橫諸常情若戊○○確遭恐嚇，自當於警員處理時向警員陳報，以維護自身權利，然戊○○捨此
    途不為，與常情有違。又戊○○就其被水潑濕之陳述前後不一，且與證人壬○○
    證述到現場處理看到戊○○裙子有被水潑濕之情形等語不相符，且戊○○未提出
    任何積極證據以實其說，因認庚○○、甲○○被訴公然侮辱、恐嚇罪嫌尚有不足
    等語，有該不起訴處分書在卷可參（參右揭偵查卷第一○三頁至一○五頁反面）
    。再臺灣高等法院檢察署九十年度議字第二七三二號處分書駁回戊○○再議之聲
    請理由略以：戊○○指訴之事實為庚○○、甲○○、乙○○所否認，復無其他事
    證以實其說，戊○○之裙子據證人壬○○證稱有看到潑水痕跡，固屬事實，惟許
    雪無法指明係何人所為，證人丙○○不知何人用水倒在戊○○身上，亦未注意戊○○身上有無水之痕跡，庚○○及甲○○辯稱之情節部分縱屬不實，亦不能逕行
    推論其等必有公然侮辱或恐嚇之行為，是原檢察官偵查結果認庚○○、甲○○、
    乙○○罪嫌不足，而為不起訴處分，並無不合等語，有該處分書一件存卷足憑（
    參右揭偵查卷第一一四頁至第一一八頁）。
  (二)查告訴人庚○○及乙○○於右揭時、地確實因與被告戊○○談及被告公司生產之
    股東會紀念品有仿冒他人產品之嫌而發生爭執，此據告訴人庚○○、乙○○於警
    詢時及告訴人甲○○於本院調查時陳述甚詳（參右揭偵查卷第四頁至第七頁、本
    院九十一年十二月六日訊問筆錄），當時告訴人甲○○、證人即會計丙○○均在
    場，亦經告訴人甲○○於偵查及本院調查時陳明（參右揭偵查卷第八十八反面、
    本院九十一年十二月六日訊問筆錄），並經證人丙○○於偵查及本院調查時證述
    屬實（參右揭偵查卷第九十二頁、本院九十一年十二月六日訊問筆錄）。又被告
    與聯州公司之人員分別報案後，經介壽派出所警員壬○○及徐光民據報到達聯州
    公司處理後，證人壬○○看到被告裙子有潑水痕，被告即隨同巡邏車至派出所製
    作筆錄等情，復據證人壬○○分別於偵查及本院調查時結證在卷（參右揭偵查卷
    第六十三頁、本院九十二年一月十五日訊問筆錄）。被告到達介壽派出所後，警
    員辛○○亦曾檢視被告穿著之裙子，確實有遭水浸濕之情形，此經證人楊尤利於
    本院調查時結證甚詳（參本院九十二年一月十五日訊問筆錄），是由被告在聯州
    公司時裙子已遭水浸濕，其從聯州公司直接搭乘警用巡邏車到達介壽派出所，其
    到派出所時裙子亦係處於遭水浸濕之狀態，可徵被告裙子遭水浸濕之時間係在隨
    警離開聯州公司之前。再被告於偵查中供稱：其不知係何人從其後方潑水，但懷
    疑係甲○○所為等語（參右揭偵查卷第八十八頁），然因此情為告訴人甲○○所
    否認，亦無其他證據足佐，致被告裙子遭水浸濕之原因無從得知，惟被告之裙子
    在隨警離開聯州公司之前確實遭水浸濕乙節，究非被告憑空虛捏，而係事實，是
    被告因懷疑告訴人甲○○對其潑水而為申告，雖不能證明其所訴之事實為真實，
    然告訴人本缺乏誣告之故意，此部份即難以誣告罪相繩。
  (三)第查，被告與告訴人庚○○、乙○○發生爭執之後，證人壬○○始據報到達聯州
    公司，是證人壬○○自無從目擊其等爭執之過程，自不能因證人壬○○證稱到達
    現場時沒看到戊○○被人抓住，也沒聽到他們吵架，僅戊○○說被人用三字經（
    即幹你娘等粗鄙言語）罵，但沒有說被恐嚇，也沒說被恐嚇亂講要叫人打死她等
    情，即推論庚○○、乙○○必無被告指訴之傷害、公然侮辱及妨害自由之行為，
    而遽認被告申告庚○○、乙○○有傷害、公然侮辱、恐嚇及妨害自由罪嫌完全屬
    虛捏不實。又證人丙○○於偵查及本院調查時證稱：八十九年七月二十六日下午
    戊○○到聯州公司時其在場，庚○○、乙○○、甲○○亦在場，其在整理發票，
    未注意庚○○、乙○○、甲○○與戊○○是否吵起來，其不知道甲○○是否用水
    到在戊○○身上，亦不知道戊○○身上是否有被水潑之痕跡，也未注意戊○○如
    何離開公司等語（參右揭偵查卷第九十一頁至九十三頁、本院九十一年十二月六
    日訊問筆錄），是由證人丙○○之證詞固無足證明告訴人庚○○、乙○○、甲○○確有被告指訴之傷害、公然侮辱、恐嚇及妨害自由之行為，然證人丙○○係證
    稱不知道或未注意被告與告訴人等爭執之過程，非謂告訴人等確無被告指訴之行
    為，是縱證人丙○○之證詞不能證明被告指訴之事實，亦難認被告申告庚○○、
    乙○○、甲○○有傷害、公然侮辱、恐嚇及妨害自由罪嫌完全屬憑空虛構。至證
    人黃文祺係在上開派出所為被告製作警詢筆錄之警員，並未前往聯州公司處理告
    訴人等與被告之糾紛，此據證人黃文祺於本院調查時陳明在卷（參本院九十二年
    一月十五日訊問筆錄），自無從證明被告指訴之事實有無虛捏。又公訴人所舉證
    該案報案單、受理案件紀錄表、工作日誌影本僅足證明被告報案及警員處理爭端
    之過程之事實，另現場圖、現場照片亦僅能證明聯州公司當時之狀況，均無從佐
    證被告有虛構事實申告之情事。
  (四)綜上所述，被告之裙子在其隨警離開聯州公司之前確實遭水浸濕乙節，係屬事實
    ，而非被告憑空虛捏，是被告因懷疑告訴人甲○○對其潑水而為申告，雖不能證
    明其所訴之事實為真實，然告訴人本缺乏誣告之故意，此部份即難以誣告罪相繩
    。又被告指訴告訴人庚○○、甲○○、乙○○有傷害、公然侮辱、恐嚇及妨害自
    由之行為，雖缺乏積極證明致告訴人庚○○、甲○○、乙○○因罪嫌不足而不受
    追訴處罰，惟告訴人庚○○、甲○○、乙○○右揭時、地與被告發生爭執確屬實
    情，是被告申告之事實尚非全然無因，衹因缺乏積極證明致告訴人等不受追訴處
    罰，尚難遽以誣告論罪處。此外，復查無其他積極證據足認被告確有公訴人指訴
    之誣告犯行，既乏積極證據可證被告申告內容完全出於憑空造，被告之罪嫌即
    有未足，自應為無罪之諭知。至被告聲請勘驗設在臺北市○○路二十九號六樓之
    聯州公司，以明證人己○○等證述該址四樓係工讀生工作之處且係倉庫，然此與
    本案構成要件事實並無關聯性，核無勘驗之必要，附此敘明。
據上論斷，應依刑事訴訟法第三百零一條第一項前段，判決如主文。
本案經檢察官張安箴到庭執行職務
中      華      民      國     九十二     年     三     月    二十八    日
                                      臺灣臺北地方法院刑事第七庭
                                          法  官  張  筱  琪
右正本證明與原本無異。
如不服本判決，應於判決送達後十日內向本院提出上訴狀(應抄附繕本)。告訴人
或被害人如對於本判決不服者，應具備理由請求檢察官上訴，其上訴期間之計算
係以檢察官收受判決正本之日期為準。
                                          書記官  薛  德  芬
中      華      民      國     九十二     年     四     月      一      日


司法院資訊處製作；財團法人民間司法改革基金會備份。
